【裁判字號】    90,上訴,697
【裁判日期】    900731
【裁判案由】    偽造有價證券等
【裁判全文】
臺灣高等法院臺南分院刑事判決        九十年度上訴字第六九七號  Ａ
      上  訴  人
      即  被  告  乙  ○  ○
      選任辯護人  陳  惠  菊  律師
右上訴人因偽造有價證券等案件，不服臺灣臺南地方法院八十七年度訴字第一三二八
號中華民國九十年四月二日第一審判決（起訴案號：臺灣臺南地方法院檢察署八十七
年度偵緝字第三三八號），提起上訴，本院判決如左：
      主      文
上訴駁回。
      事      實
一、乙○○基於意圖為自己不法之所有之概括犯意，於民國（下同）八十四年五月間
    某日，利用向甲○○借用自用小客車之機會，竊取甲○○置於車上之營業小客車
    駕駛人執業登記證（以下簡稱執業登記證）一張及駕駛執照一張，得手後於八十
    五年一月二十二日，將竊得之甲○○執業登記證及駕駛執照改貼乙○○自己之照
    片，而變造特種文書之執業登記證及駕駛執照，持向設於台南市○○街一四七號
    之「二龍交通有限公司」（以下簡稱二龍公司）租用該公司車牌號碼ＰＱ－０四
    ０號之營業用小客車一輛，約定租金每日新台幣（下同）九百五十元正，每五日
    繳納租金一次，並基於偽造私文書之概括犯意，連續在「小營客車租賃契約書」
    、「切結書」及「授權書」上偽填甲○○之署名各二枚，持以向二龍公司行使。
    並於空白之本票發票人上偽造甲○○之署名一枚 (因未填金額未具本票之要件，
    尚未構成偽造有價證券罪），致該公司之負責人黃登好陷於錯誤，於預付五日租
    金四千七百五十元後，將上開營業用小客車交付使用，足以生損害於甲○○及監
    理機關對於證照管理之正確性。嗣因乙○○於八十五年二月四日，駕駛該車在台
    南市○○路○段三八四號前發生車禍，即將車輛棄置於現場，所欠租金八千五百
    五拾元未付，二龍公司經警方通知後與甲○○聯絡，始得知上情。
二、乙○○復承上為自己不法之所有之犯意，於八十四年十一月間，在台南市○○區
    ○○路「富士洗衣店」內，冒甲○○之名，向該洗衣店老闆丁○○訛稱願協助辦
    理房屋貸款，誘使丁○○交出身分證及財產證明之資料，乙○○即與不詳姓名、
    年籍之人共同基於概括犯意，未經丁○○同意，由該人偽造丁○○係「台灣省立
    台南師範專科學校」及「台灣省立幼稚園教師證書」及「教師薪資所得證明」（
    此三種文書之偽造及行使部分，尚屬「共犯過剩」之犯嫌，依現有證據，尚難逕
    認乙○○就此三種偽造文書及行使有共同犯意聯絡），連續以丁○○之名義向慶
    豐、台新、寶島、花旗、美國、渣打、中國信託商業等七家銀行申請信用卡，偽
    造丁○○之署押，偽填申請書並持以向各該銀行行使。嗣領得七張信用卡後，二
    人隨即於八十五年間，基於概括犯意，連續在台南市區部分商店內，持上開七家
    銀行之信用卡，向各該商店刷卡購物，並於簽帳單上偽造「馬竹成」、「程南竹
    」、「程修竹」等署押（詳如附表所示），向不詳商店刷卡詐購物品，該不詳商
    店再持簽帳單據向前述七家銀行請款，詳細金額如附表所示，足以生損害於丁○○、「馬竹成」、「程南竹」、「程修竹」及各該銀行。
三、案經法務部調查局台南市調查站、台南市警察局第四分局移送及被害人甲○○、
    丁○○、二龍公司訴請台灣台南地方法院檢察署檢察官偵查起訴。
      理      由
一、訊據上訴人即被告乙○○對於持換貼自己照片後之甲○○執業登記證及駕駛執照
    向二龍公司承租車輛使用，及以甲○○之名向丁○○騙取身分證及財產證明，持
    交他人向七家銀行申請丁○○名義之信用卡，並持申領之信用卡向商家刷卡消費
    ，於簽帳單上偽簽「馬竹成」、「程南竹」、「程修竹」等署押之事實固不否認
    惟辯稱：以甲○○之名向二龍公司租車，有徵得甲○○之同意，至以丁○○名義
    申請信用卡，係交給當時任職花旗銀行之丙○○去辦理的，伊不知丙○○申請了
    幾張信用卡，伊也沒有持卡去消費，係丙○○拿簽帳單來給伊簽名，伊簽了馬竹
    成等人之名字後，丙○○有交給伊幾萬元云云。
二、經查：被告於八十五年一月二十二日，在甲○○之執業登記證及駕駛執照上改貼
    自己照片，向二龍公司承租該公司車牌號碼ＰＱ－０四０號之營業用小客車一輛
    ，並在「小營客車租賃契約書」、「切結書」及「授權書」上偽簽甲○○之署名
    各二枚之事實，業據被告供承在卷，並有經變造之甲○○執業登記證及駕駛執照
    各一張、「小營客車租賃契約書」、「切結書」及「授權書」各一紙（以上均影
    本）在卷可稽（附於偵字第五三四三號卷第二十三頁至第二十五頁），核與甲○○及二龍公司代理人黃明揚指述情節相符，被告雖辯稱經甲○○同意云云，惟甲○○於偵查及審理中均堅決指訴被告藉借車機會竊取證件，並否認有同意上情，
    若甲○○同意幫被告租車，則由甲○○出面租車交予被告營業即可，何須由被告
    變造甲○○之執業登記證及駕駛執照，又何須在租車契約書等資料上偽簽甲○○
    署押，再參諸被告於八十五年二月四日，駕駛該車在台南市○○路○段三八四號
    前發生車禍後，即將車輛棄置於現場，均未知會甲○○或二龍公司，顯見其係假
    冒甲○○名義租車肇禍，恐東窗事發乃棄車逃逸，其所辯係卸飾之詞，委無足採
    ，被告竊取甲○○證件後，冒名租車及變造、偽造文書之犯行，堪以認定。
三、至被告對於八十四年十一月間，在台南市○○區○○路「富士洗衣店」內，以甲○○之名向丁○○訛稱願協助辦理房屋貸款，誘使丁○○交出身分證件及財產證
    明等資料，即與不詳年籍之人共同未經丁○○同意，連續以丁○○名義，對慶豐
    、台新、寶島、花旗、美國、渣打、中國信託商業等七家銀行申領信用卡申之事
    實，固不否認，唯辯稱：係丙○○去辦理信用卡，消費後將帳單交給伊簽名云云
    。惟查：
    （一）上開事實，業據被害人丁○○於偵查及本院審理中指訴明確，且被告於檢
          察官偵查中亦供承：「我幫丁○○申請信用卡，刷卡消費七十多萬元，我
          會慢慢還她」、「這七家銀行，我是看報紙，有人專門替人家辦理信用卡
          ，我就去委託他，但那個人我不認識」等語（詳八十七年度偵緝字第三三
          八號卷第十四頁正反面），於原審及本院審理中，經提示慶豐銀行信用卡
          簽帳單十二張、寶島銀行信用卡簽帳單二十張及美國銀行信用卡簽帳單八
          張，被告亦承認上開簽帳單上所簽「馬竹成」、「程南竹」、「程修竹」
          之簽名確係其所為（詳原審卷第二十三頁、第二四一頁、第三三三頁、本
          院卷第四十五頁），復有慶豐銀行信用卡部催告函、花旗、渣打銀行催收
          函、台新銀行存證信函、慶豐、美國、渣打、台新、寶島、中國信託、花
          旗銀行帳單摘要明細一紙、美國銀行信用卡申請書上偽簽丁○○之署名三
          枚、寶島銀行信用卡申請書上偽簽丁○○之署名一枚、花旗銀行信用卡申
          請書上偽簽丁○○之署名二枚、台新銀行信用卡申請書上偽簽丁○○之署
          名一枚、渣打銀行信用卡申請書上偽簽丁○○之署名二枚、中國信託銀行
          信用卡申請書上偽簽丁○○之署名二枚、慶豐銀行信用卡申請書上偽簽陳
          滿足之署名一枚、慶豐銀行信用卡簽帳單十二張、寶島銀行信用卡簽帳單
          二十張、美國銀行信用卡簽帳單八張及偽造之台灣省幼稚園教師證書、台
          灣省立台南師範專科學校畢業證書、薪資袋在卷可證。
    （二）被告雖辯稱：上開信用卡係丙○○去辦理，消費後將帳單交給伊簽名，非
          伊偽造盜刷，經原審傳訊證人丙○○並與被告當面對質，丙○○證稱：「
          有在花旗銀行工作，但是否在八十四、五年那段時間已不記得。我有辦信
          用卡業務，但太久了，不記得有無辦丁○○信用卡。（問：有無幫丁○○
          申請慶豐、台新、寶島、花旗、美國、渣打、中國信託信用卡？）不可能
          ，一個業務員不可能申請到七家。我是花旗的業務，不可能申請到其他家
          銀行的信用卡。我沒有冒名申請。（問：提示丁○○之花旗銀行信用卡申
          請書，申請書是否你填寫、承辦？）不是我寫的，由申請書內容，看不出
          是否由我承辦。（問：提示丁○○幼稚園教師證書、畢業證書、薪資袋，
          有無看過上開證件？）我經辦的業務很多，但確定薪資袋不能做為薪資證
          明。我有無承辦該件已不記得。」等語（詳原審卷第二六四頁），按上揭
          丁○○之信用卡如係丙○○所申請使用，丙○○自己刷卡消費、自己簽名
          即可，何須將簽帳單交由被告簽署「馬竹成」等人之名，又一般信用卡消
          費習慣，需於購物之時，當場在簽帳單上由消費者簽名，並由商家核對信
          用卡背面留存之簽名無誤後，始完成交易，如持卡者為丙○○，而簽名者
          係被告，商家豈會無疑？且丙○○亦不可能於刷卡消費後將簽帳單持至被
          告處，由被告一一簽名，再返回商店交付簽帳單取得貨物，顯與常情相背
          ，殊不足採。
    （三）是綜上所述，被告此部分之辯解，亦屬卸責之詞，不足採信，此部分之犯
          行，亦堪認定。
四、核被告所為，如事實欄一部分係犯有刑法第三百二十條第一項之竊盜罪、第二百
    十六條、第二百十二條、第二百十條之行使變造特種文書罪、行使偽造私文書罪
    及第三百三十九條第一項之詐欺罪。如事實欄二部分，則係犯有刑法第二百十六
    條、第二百十條之行使偽造私文書罪及第三百三十九條第一項之詐欺罪。其與某
    不詳姓名、年藉之人就事實欄二之犯行，有犯意聯絡及行為分擔，均為共同正犯
    。被告偽造署押之行為係偽造私文書之階段行為，其變造特種文書、偽造私文書
    之低度行為均為行使之高度行為所吸收，均不另論罪。又被告先後多次行使偽造
    私文書、詐欺取財犯行，均時間緊接，犯罪構成要件相同，顯係基於概括之犯意
    反覆為之，均應依連續犯之規定分別論以一罪並加重其刑。其所犯上開竊盜、行
    使變造特種文書、連續行使偽造私文書、連續詐欺取財數罪間，有方法結果之牽
    連關係，應從一重之共同連續行使偽造私文書罪處斷。被告變造之甲○○執業登
    記證及駕駛執照影本各一張，為被告所有供犯罪所用之物，業據其供明在卷，併
    予沒收。另被告在「小營客車租賃契約書」、「切結書」及「授權書」上偽填甲○○之署押各二枚、空白之本票發票人上偽造甲○○之署押一枚、美國銀行信用
    卡申請書上偽簽丁○○之署押三枚、寶島銀行信用卡申請書上偽簽丁○○之署名
    一枚、花旗銀行信用卡申請書上偽簽丁○○之署名二枚、台新銀行信用卡申請書
    上偽簽丁○○之署名一枚、渣打銀行信用卡申請書上偽簽丁○○之署名二枚、中
    國信託銀行信用卡申請書上偽簽丁○○之署名二枚、慶豐銀行信用卡申請書上偽
    簽丁○○之署名一枚（上開信用卡申請書上申請人欄填寫申請人姓名，其用意乃
    發卡銀行為辨識申請人為何人，並非表示申請人簽名之意思，故於該處填寫姓名
    ，不生偽造署押之問題）、慶豐銀行信用卡簽帳單十二張上偽造之「馬竹成」署
    押十二枚、寶島銀行信用卡簽帳單二十張上偽造之「程南竹」署押二十枚及美國
    銀行信用卡簽帳單八張上偽造之「程修竹」署押八枚，均應依刑法第二百十九條
    規定沒收。至於其餘銀行信用卡簽帳單，因已逾調閱期限，無法取得，故其上偽
    造署押情形不詳，均不另為沒收諭知，併此敘明。
五、原審審理結果，認被告此部分之犯行，罪證明確，適用刑法第二十八條、第五十
    六條、第三百二十條第一項、第二百十六條、第二百十二條、第二百十條、第三
    百三十九條第一項、第五十五條、第三十八條第一項第二款、第二百十九條、罰
    金罰鍰提高標準條例第一條前段，並審酌被告犯罪之動機、目的、手段、冒名申
    請他人信用卡後持以消費，對於社會正常經濟活動所生危害、與被害人關係、詐
    騙金額及犯罪後供承部分犯行等一切情狀，量處有期徒刑壹年陸月，而對於偽造
    以甲○○署名之信用卡簽帳單，向各該商店刷卡購物及利用竊得甲○○所有之郵
    政儲金簿及身分證，偽造以甲○○為發票人之郵政支票約二十五張，並持以行使
    交不特定人供消費之對價部分，認犯罪不能證明，因與判罪部分有裁判上一罪之
    關係，故不另為無罪之諭知（理由詳如後述）。認事用法俱無不合，量刑亦稱妥
    適，被告上訴意旨否認犯罪，空言指摘原判決不當，並無可取，為無理由，應予
    駁回。
六、公訴意旨另以：乙○○意圖為自己不法之所有，於八十四年五月間之某日，利用
    向甲○○借用自用小客車之機會，竊取甲○○置於車上慶豐銀行信用卡一張、甲○○之身分證一枚及郵政儲金簿一份。隨即自八十四年五月間之某日起，基於概
    括犯意，連續意圖為自己不法之所有，在台南市區部分商店內，持上開竊得之信
    用卡，偽造以甲○○署名之信用卡簽帳單，向各該商店刷卡購物，致各該商店人
    員陷於錯誤，交付商品並持刷卡後之簽帳單據向特約銀行請款，並由特約銀行轉
    向慶豐銀行請款，足以生損害於甲○○及各該銀行。又於八十四年五月間之某日
    ，與年籍不詳之人士，共同利用乙○○竊得甲○○所有之郵政儲金簿及身分證，
    偽造以甲○○為發票人之郵政支票約二十五張，並持以行使交不特定人供消費之
    對價。因認被告該部分另涉犯竊盜、行使偽造私文書、詐欺及偽造有價證券罪嫌
    云云。
    （一）按犯罪事實應依證據認定之，無證據不得推定其犯罪事實。又不能證明被
          告犯罪者，應諭知無罪之判決，刑事訴訟法第一百五十四條、第三百零一
          條第一項分別定有明文。又認定不利於被告之事實，須依積極證據，苟積
          極證據不足為不利於被告事實之認定時，即應為有利於被告之認定，更不
          必有何有利之證據，最高法院三十年上字第八一六號亦著有判例可資參照
          。而告訴人之告訴，本以使被告受刑事追訴為目的，故其陳述是否與事實
          相符，自應調查其他證據以資審認，苟其所為攻擊之詞，尚有瑕疵，則在
          此瑕疵未予究明以前，即不能遽採為斷罪之基礎。最高法院六十九年台上
          字第一五三一號判例足資參照。公訴人認被告涉有前揭罪嫌，係以告訴人
          甲○○之指訴與被告自承曾持甲○○之慶豐銀行信用卡刷卡消費等情為其
          主要論據。唯訊據被告堅決否認涉有前揭偽造文書等犯行，辯稱：甲○○
          之信用卡自八十四年五月間至八十五年二月間止，係借給伊使用，並由伊
          繳款，伊並無盜用甲○○信用卡犯行。伊亦未冒用甲○○名義領取郵政支
          票二十五張，偽造行使等語。
    （二）查告訴人甲○○於告訴之初，雖指稱被告於借車時竊取其置於車上之信用
          卡、身分證及郵政儲金簿等物，然於原審審理時則卻稱：「只有身分證，
          沒有其他資料」（詳原審卷第一八八頁），本院審理時又稱：「我沒有同
          意被告將信用卡拿去使用」、「我的原卡沒有丟掉，他去申請補發新卡，
          為了不讓我發現，才去繳錢：：」其指訴前後不一，已有可疑。且甲○○
          上開信用卡曾於八十四年七月二十九日，以信用卡向慶豐銀行預借現金一
          萬元，而持信用卡預借現金有二種方式，如欲臨櫃辦理預借現金，需攜帶
          信用卡及本人身分證正本辦理，若藉由自動提款機辦理，則需輸入專屬該
          信用卡之預借現金密碼始得為之，此有慶豐銀行八十九年十月二十五日復
          函乙紙在卷足參（附於原審卷第二八二頁），上開信用卡如係被告盜用，
          其何來信用卡密碼，又被告縱使取得甲○○之身分證，除非另行換貼照片
          ，否則亦無法臨櫃辦理預借現金，況且被告向甲○○借車時間為八十四年
          五月間，而該信用卡使用期間係至八十五年三月一日止，此亦有慶豐銀行
          另紙復函在卷可按，而在此長達近一年期間內，上揭信用卡又有多次使用
          及繳款紀錄，如信用卡係被告盜用，被告自無繳款之理，而如非被告繳款
          ，則告訴人應早知信用卡遭盜用一事，豈有遲至慶豐銀行向法院申請核發
          支付命令予告訴人時，始察覺之理？是被告所辯該借用卡係經甲○○同意
          出借使用等語，應堪採信。
    （三）至於告訴人所指被告盜用其郵政儲金簿辦理郵政支票部分，經原審向郵政
          儲金匯業局及台南郵局查詢結果，告訴人並未在郵政儲金匯業局開立存簿
          儲金帳戶，也未在台南郵局開立劃撥帳戶或申請劃撥支票，此有台南郵局
          八十八年九月十七日00000000─二九五號及郵政儲金匯業局八十
          九年一月三十一日00000000─０三一號函各一紙在卷可考（附於
          原審卷第一二四頁、第一九七頁），況告訴人於原審審理時，經問以有無
          他人持其名義之郵政支票向其追償，甲○○當庭表示並無其事，足證告訴
          人之指訴及被告關於該部分之自白與調查所得事實不符，均不足採。此外
          ，復查無其他積極證據足認被告涉有公訴人前開所指訴之犯行，是不能證
          明被告犯罪，揆諸前開說明，本應為無罪之諭知，唯公訴人既認該部分犯
          行與上揭論罪科刑部分，有連續犯及牽連犯之裁判上一罪關係，爰不另為
  無罪諭知，併此敘明。
據上論斷，應依刑事訴訟法第三百六十八條判決如主文。
本案經檢察官吳忠賢到庭執行職務。
中    華    民    國      九十      年      七      月      三十一      日
                                  臺灣高等法院臺南分院刑事第六庭
                                      審判長法官  戴    勝    利
                                            法官  顏    基    典
                                            法官  徐    宏    志
右正本證明與原本無異。
如不服本判決，應於判決送達後十日內向本院提出上訴狀，其未敘述理由者並應於提
出上訴狀後十日內向本院補提理由書（應附繕本)。
                                      法院書記官  吳    銘    添
中    華    民    國      九十      年      八      月        三        日
附錄：本案論罪科刑法條全文：
刑法第三百二十條第一項：意圖為自己或第三人不法之所有，而竊取他人之動產者，
                        為竊盜罪，處五年以下有期徒刑、拘役或五百元以下罰金
                        。
刑法第二百十條：偽造、變造私文書，足以生損害於公眾或他人者，處五年以下有期
                徒刑。
刑法第二百十六條：行使第二百十條至第二百十五條之文書者，依偽造、變造文書或
                  登載不實事項或使登載不實事項之規定處斷。
刑法第三百三十九條第一項：意圖為自己或第三人不法之所有，以詐術使人將本人或
                          第三人之物交付者，處五年以下有期徒刑、拘役或科或
                          併科一千元以下罰金。


司法院資訊處製作；財團法人民間司法改革基金會備份。
